臺灣高等法院民事判決
109年度勞上易字第153號
上  訴  人  台灣電力股份有限公司

法定代理人  楊偉甫  
訴訟代理人  趙偉程律師
被上訴人    盧振隆  
            陳栯弘  
            劉鳳之  
            蔡朝棟  
            李信宗  

            陳景祥  
共      同
訴訟代理人  葉錦郎律師

上列當事人間請求給付退休金差額事件，上訴人對於中華民國10
9年11月2日臺灣臺北地方法院109年度勞訴字第327號第一審判決
提起上訴，本院於110年2月23日言詞辯論終結，判決如下：
    主      文
上訴駁回。
第二審訴訟費用由上訴人負擔。
    事實及理由
壹、程序方面：
一、按訴訟事件是否屬普通法院之權限，應以原告起訴主張為訴
    訟標的之法律關係是否屬於私法上之爭執為斷(最高法院88
    年度台抗字第168號、第301號裁定意旨參照)。行政法院與
    普通法院審判權之分野，在於其所爭執訴訟標的法律關係之
    性質為何，如其訴訟標的法律關係屬公法性質者歸行政法院
    ，屬私法性質者，則歸普通法院（司法院釋字第540號解釋
    參照）。次按勞動基準法（下稱勞基法）第84條雖謂公務員
    兼具勞工身分者，其有關退休等事項，應適用公務員法令之
    規定，惟並未規定因此所生之爭議，究應由普通法院抑或行
    政法院審判，仍應依爭議之性質定審判權之歸屬（司法院釋
    字第759號解釋理由書參照）。又公營事業依公司法規定設
    立者，為私法人，與其人員間，為私法上之契約關係，雙方
    如就契約關係已否消滅有爭執，應循民事訴訟途徑解決（司
    法院釋字第305號解釋參照）。
二、查上訴人為經濟部所屬事業機構，被上訴人盧振隆為派用人
    員，屬勞基法第84條之公務員兼具勞工身分者，為兩造所不
    爭（見本院卷第87頁）。惟上訴人係依公司法設立之股份有
    限公司，屬私法人，盧振隆請求上訴人給付退休金差額，核
    其訴訟標的法律關係，應屬私權爭議事項，非基於公法關係
    而為請求，普通法院自有審判權（最高法院96年度台再字第
    6號判決意旨參照），先予敘明。
貳、實體方面：　　
一、被上訴人主張：陳栯弘、劉鳳之、蔡朝棟、李信宗、陳景祥
    （合稱陳栯弘等5人）與盧振隆分別自附表「受僱日期」欄
    所示日期起受僱於上訴人，退休前均任職於核二發電廠，並
    各於附表「退休日期」欄所示日期退休。陳栯弘等5人為僱
    用人員，盧振隆為派用人員，退休金基數應如附表「退休金
    基數」欄所示，退休前6個月或3個月之工資應包括初夜點心
    費及深夜點心費（下稱系爭夜點費），其平均數額如附表「
    平均夜點費」欄所示。詎上訴人計算伊退休金時，未將系爭
    夜點費列入平均工資計算，致短付伊退休金，自應補發如附
    表「應補發退休金」欄所示之退休金差額（下稱系爭退休金
    差額）等情。爰依勞基法第55條第1項、第3項、第84條之2
    、臺灣省工廠工人退休規則（下稱退休規則）第9條第1款、
    民國108年8月30日修正前經濟部所屬事業人員退休撫卹及資
    遣辦法（下稱退撫辦法）第3條、第6條規定，請求命上訴人
    給付伊系爭退休金差額本息，並聲明：上訴人應分別給付被
    上訴人如附表「應補發退休金」欄所示之金額，及各自附表
    「利息起算日」欄所示日期起至清償日止按週年利率5%計算
    之利息。
二、上訴人則以：伊為經濟部所屬國營事業，依國營事業管理法
    （下稱國管法）規定，實施用人費率單一薪給制，所屬人員
    從事工作之報酬業於所支領之基本薪給充分反映，且系爭夜
    點費為恩惠性給與，非勞務對價，不屬工資，不得列入平均
    工資計算。盧振隆為派用人員，就其退休事項，應適用公務
    員法令，即依退撫辦法及經濟部所屬事業人員退休撫卹及資
    遣辦法作業手冊（下稱作業手冊）辦理，系爭夜點費不屬退
    撫辦法、作業手冊及經濟部核定准列計平均工資之項目，不
    得列入平均工資計算，尚不得據108年8月30日修正前退撫辦
    法第3條、第6條主張依勞基法規定計算其平均工資。縱認系
    爭夜點費屬工資，應僅輪班人員加發部分即初夜點心費及深
    夜點心費部分得列入平均工資計算。另勞基法施行前，系爭
    夜點費本非屬工資範疇，縱認勞基法施行後得認為工資，至
    多僅能將勞基法施行後之年資列入計算等語，資為抗辯。
三、原審為被上訴人全部勝訴之判決，上訴人不服提起上訴，並
    上訴聲明：㈠原判決廢棄。㈡被上訴人在第一審之訴駁回。被
    上訴人答辯聲明：上訴駁回。　　
四、兩造不爭執事項（見本院卷第87、88頁）：　　
(一)被上訴人分別自附表「受僱日期」欄所示日期起受僱於上訴
    人，並陸續於附表「退休日期」欄所示之日退休，退休基數
    各如附表「退休金基數」欄所示。
(二)盧振隆為派用人員，屬勞基法第84條所指公務員兼具勞工身
    分者，其退休事項，依勞基法第84條規定，應適用公務員法
    令，即依國管法第33條授權經濟部訂定之退撫辦法規定辦理
    。陳栯弘等5人均為僱用人員，屬純勞工身分，依其工作年
    資屬勞基法73年8月1日施行前後，應分別依退休規則第9條
    第1款與勞基法第55條第1項規定辦理。
(三)被上訴人任職上訴人期間，工作採全天候24小時全天連續作
    業，按日班、小夜班及大夜班三班制輪值作業，日班為上午
    8時至下午4時、小夜班為下午4時至深夜12時、大夜班為深
    夜12時至翌日上午8時，各班工作地點、性質均相同，僅服
    勤時間不同。被上訴人均需輪班。
(四)被上訴人退休前3個月、6個月領取之夜點費之平均金額如附
    表「平均夜點費」欄所示。
(五)上訴人長期發給輪值小夜班及大夜班之人員夜點費，發給之
    數額歷經多次調整，自77年7月起，除原發給之夜點費外，
    另再加發夜點費，初夜點心費有「一般初夜點心費」、「加
    發初夜點心費」之別，深夜點心費亦有「一般深夜點心費」
    、「加發深夜點心費」之分，自92年1月1日起發給輪值小夜
    班人員之初夜點心費為250元（一般初夜點心費75元＋加發初
    夜點心費175元）；發給輪值大夜班人員之深夜點心費為400
    元（一般深夜點心費150元＋加發深夜點心費250元），均由
    實際到班輪值之人員領取，其數額不因員工作業種類、年資
    、職級等而差異，惟若有調職代班或請假，則歸實際代班人
    員領取。另非輪值人員亦得領取一般深夜點心費75元及一般
    深夜點心費150元。
(六)上訴人於被上訴人退休後，已各給付被上訴人未將夜點費納
    入平均工資計算之退休金。
五、被上訴人主張上訴人於核發退休金時，未將系爭夜點費納入
    平均工資計算退休金，爰依勞基法第55條第1項、第3項、第
    84條之2、退休規則第9條第1款、退撫辦法第3條、第6條規
    定，請求上訴人補發系爭退休金差額等語。為上訴人所否認
    ，並以前詞置辯。故本件之爭點為：㈠系爭夜點費是否應計
    入被上訴人之平均工資計算退休金？㈡被上訴人主張上訴人
    應補發如附表「應補發退休金」欄所示之金額，有無理由？
    茲分述如下：
(一)關於被上訴人退休事項之法律適用部分：
　1.按勞基法第84條前段規定：「公務員兼具勞工身分者，其有
    關任（派）免、薪資、獎懲、退休、撫卹及保險（含職業災
    害）等事項，應適用公務員法令之規定。」所稱公務員兼具
    勞工身分者，係指依各項公務員人事法令任用、派用、聘用
    、遴用而於同法第3條所定各業從事工作獲致薪資之人員。
    勞基法施行細則第50條前段定有明文。另國管法於100年12
    月28日修正公布第33條規定：「國營事業人員之進用、考核
    、退休、撫卹、資遣及其他人事管理事項，除法律另有規定
    外，由國營事業主管機關擬訂辦法，報請行政院核定」，則
    國營事業人員依上開各項公務員人事法令聘用之人員，其退
    休、撫卹及資遣，即應依各該國營事業主管機關擬訂之辦法
    辦理。退撫辦法第1條復明定：「本辦法依國營事業管理法
    第33條規定定之」，可知退撫辦法即屬勞基法第84條所定之
    公務員法令。
　2.又依108年8月30日修正前退撫辦法第3條：「本辦法所稱基
    數，係指計算事由發生時1個月平均工資。平均工資依勞基
    法有關規定辦理」，第6條規定：「各機構人員退休金按其
    在勞動基準法施行前後之工作年資，分別依臺灣省工廠工人
    退休規則及勞動基準法之規定計算。其在15年以內之工作年
    資，每滿1年給與2個基數；超過15年之工作年資，在勞動基
    準法施行前者，每滿1年給與半個基數，最高給與35個基數
    ，超過之工作年資不予計算，在勞動基準法施行後者，每滿
    1年給與1個基數。其剩餘年資未滿半年者，以半年計，滿半
    年者，以1年計。但其在勞動基準法施行前後之工作年資，
    合計退休金最高給與45個基數為限」。再按89年9月25日發
    佈廢止之退休規則第9條第1款規定：「工人退休金之給與規
    定如左：一、依第5條規定自願退休之工人及依第六條規定
    命令退休之工人，工作年資滿15年者，應由工廠給與30個基
    數之退休金，工作年資超過15年者，每逾1年增給半個基數
    之退休金，其賸餘年資滿半年者以1年計算，未滿半年者不
    計。合計最高以35個基數為限」。又勞基法第55條第1項第1
    款、第2項規定：「勞工退休金之給與標準如下：一、按其
    工作年資，每滿1年給與2個基數。但超過15年之工作年資，
    每滿1年給與1個基數，最高總數以45個基數為限」、「前項
    第1款退休金基數之標準，係指核准退休時1個月平均工資」
    。查上訴人為經濟部所屬之國營事業機構，盧振隆為派用人
    員，屬勞基法第84條所稱之公務員兼具勞工身分者，於107
    年8月1日退休，其退休事項應依修正前退撫辦法，已如前述
    ，故其平均工資依該辦法第3條，依勞基法規定辦理，並依
    該辦法第6條，按勞基法施行前後之工作年資，分別依退休
    規則及勞基法之規定計算退休金。
　3.另按勞工工作年資自受僱之日起算，適用本法前之工作年資
    ，其資遣費及退休金給與標準，依其當時應適用之法令規定
    計算；當時無法令可資適用者，依各該事業單位自訂之規定
    或勞雇雙方之協商計算之。適用本法後之工作年資，其資遣
    費及退休金給與標準，依第17條及第55條規定計算。勞基法
    第84條之2定有明文。又108年8月30日修正前退撫辦法第2條
    規定：「本辦法所稱各機構人員，指各機構支領薪給之派用
    人員及雇用人員」（見原審卷第33頁）。查陳栯弘等5人均
    為上訴人之僱用人員，屬純勞工身分，分別於附表「退休日
    期」欄退休等情，為兩造所不爭執，其等退休事項自應適用
    勞基法之規定，退休金給與標準，於勞基法73年8月1日施行
    前之工作年資，係依當時應適用之修正前退撫辦法，進而依
    退休規則為據，於勞基法公布施行後之工作年資，退休金給
    與標準則應依勞基法規定。縱陳栯弘等5人屬退撫辦法第2條
    規定之雇用人員，有退撫辦法之適用，惟依修正前退撫辦法
    第3條規定，其等平均工資亦依勞基法規定辦理。
　4.上訴人雖辯稱修正前退撫辦法第3條、第6條係於80年2月8日
    修正，目的在廢除此前相關員工退休時所適用之「保留年資
    加乘結算」及「公提儲金百分比」等制度，改採勞基法之「
    基數」與其如何計算等制度，並無經濟部所屬事業機構之人
    員退休均應依勞基法規定辦理之意，自不得作為本件請求權
    基礎云云。惟修正前退撫辦法第3條已明文規定：平均工資
    依勞基法有關規定辦理，第6條則規定退休金按其在勞基法
    施行前後之工作年資，分別依退休規則及勞基法之規定計算
    ，且本院另案向經濟部函詢退撫辦法第3條規定是否旨在廢
    除此前相關員工退休時所適用之「保留年資加乘結算」及「
    公提儲金百分比」等制度而改採勞基法之「基數」等制度等
    語，經濟部檢送退撫辦法歷次修正條文內容函覆：「本部為
    規範所屬事業人員退休、撫卹及資遣事項，前於64年5月26
    日訂定發布『經濟部所屬事業人員退休撫卹及資遣辦法』。復
    查本部前參照勞動基準法第55條及同法施行細則第28條之規
    定，將退休金給與標準改採基數並按平均工資計算（即退撫
    辦法第3條規定），原有保留年資給與及公提儲金制度廢除
    ，並於80年2月8日修正發布在案（生效日期追溯至79年7月1
    日）」等語，有本院109年3月11日函、經濟部109年3月21日
    函附退撫辦法歷次修正條文內容可稽（見本院卷第129至157
    頁），足見80年2月8日修正退撫辦法之目的係將退休金給與
    標準改採基數並按平均工資計算即系爭退撫辦法第3條規定
    ，即係以勞基法規定計算平均工資之意，上訴人前開所辯，
    並不足採。
　5.據上，兩造間關於計算退休金之平均工資，均應依勞基法之
    規定辦理，退休金給與標準，則按勞基法施行前後之工作年
    資，分別依退休規則及勞基法之規定計算。
(二)系爭夜點費應否計入平均工資計算退休金？　　　　
　1.依勞基法第2條第4款規定：「平均工資：謂計算事由發生之
    當日前6個月內所得工資總額除以該期間之總日數所得之金
    額」。又工資係勞工因工作而獲得之報酬，包括工資、薪金
    及按計時、計日、計月、計件以現金或實物等方式給付之獎
    金、津貼及其他任何名義經常性給與均屬之，同條第3款定
    有明文。故所謂工資，應屬「勞務之對價」及「經常性之給
    與」，至於其給付名稱為何，則非所問（最高法院92年度台
    上字第2108號判決意旨參照）。則系爭夜點費是否屬於工資
    ，自應依一般社會交易之健全觀念，判斷是否具備勞工因提
    供勞務而由雇主獲致對價之「勞務對價性」，及有無於固定
    常態工作中可取得、具有制度上經常性之「經常性給與」為
    依據。
  2.查被上訴人任職上訴人期間，均須依上訴人排班，從事24小
    時三班固定輪值之工作，各班工作地點、性質相同，僅服勤
    時間不同；上訴人係依被上訴人實際輪值大、小夜班時段及
    次數發給系爭夜點費，金額固定為小夜班250元、大夜班400
    元，不因工作內容、經驗、學歷、技能、年資、職級、勞心
    勞力程度而有差別等情，為兩造所不爭（見本院卷第87、88
    頁）。足見被上訴人於受僱期間均須輪班工作，則其輪值大
    、小夜班已成為常態性之工作型態，與一般公司行號為應付
    臨時性之業務需求偶而為之者有間，且其只要輪值大、小夜
    班，即可獲得固定數額之系爭夜點費。故系爭夜點費係被上
    訴人從事常態性夜間輪值工作所可取得之給與，制度上具有
    經常性。又上訴人雖未區分員工薪資高低、工作內容及職級
    等之不同，而統一發給相同金額之系爭夜點費，惟系爭夜點
    費既為輪值大、小夜班之勞工所獨有，且上訴人係依被上訴
    人實際輪值大、小夜班之次數多寡為計算夜點費之基準，與
    被上訴人提供勞務間有密切關連性。又工作時間及場所等均
    為工作環境之一部分，係與勞務提出密切相關之工作條件，
    而三班輪值、於夜間工作之生活方式與常人相反，不利於勞
    工之生活及健康，是上訴人基於事業性質有24小時僱用勞工
    之需求，就此類三班輪值且須於夜間工作之勞工，與日間之
    勞工就相同內容之工作給予不同工資待遇乃屬合理，無違勞
    基法關於薪資平等原則之規定。足見系爭夜點費係上訴人對
    於因環境、時間之特殊工作條件而對勞工所增加之給付，本
    質上應屬輪值夜班時段之勞務對價。是以，系爭夜點費已成
    為兩造間因特定工作條件，制度上成為勞工固定常態工作中
    於一般情形下提供勞務即可經常性取得之對價，符合「勞務
    對價性」及「經常性給與」之要件，故其具工資之性質而應
    納入平均工資之計算基礎，應堪認定。
  3.上訴人雖辯稱：其為體恤輪班人員及非輪班人員因天災、事
    變、突發事件搶修而於初、深夜時段出勤，自日據時代即有
    支給出勤人員初、深夜點心費，原係發放食品，嗣於64年間
    ，因報銷手續繁瑣，改發放現款，且自42年迄今，就員工輪
    值初夜及深夜所發給夜點費之相關公文中皆以「點心費」、
    「餐點費」、「餐費」表示，預算科目為「C20值班誤餐費
    」，並有通知員工知悉，是員工就該夜點費之發給屬點心福
    利而非薪資，均有合意，其於92年3月調整夜點費函文已載
    明其是否調整夜點費係參酌公司經營狀況及負擔能力，並未
    隨消費者物價指數上漲或調薪幅度為調整，且須出勤2小時
    以上始能報支領取1次夜點費，據此沿革，可知系爭夜點費
    屬購買點心予夜間輪班員工代金，係單方恩惠性給與之性質
    云云，並提出前述關於「點心費」、「餐費」、「餐點費」
    及調整夜點費之函文、通知等為證（見原審卷第99至105頁
    、本院卷第67至72頁）。惟依勞基法第2條第3款就工資所為
    定義，只須符合勞工因工作而獲得之報酬，以現金或實物等
    方式之經常性給與均屬之，故實物之給與亦涵蓋在工資之範
    疇內。且上訴人就被上訴人之工作型態採24小時輪班制，並
    固定發給餐點或系爭夜點費，又係發給於實際夜間輪班之員
    工，此在被上訴人等受僱時即為知悉，自為勞動契約之內容
    ，至於發給餐點後來換成發給系爭夜點費，僅是給付方式之
    變更，被上訴人收受並未為反對之意思，故縱然系爭夜點費
    之沿革係由實物給與之方式改為現金而來，惟因兩造在成立
    勞動契約時，已知悉工作型態為固定輪班，並均認知輪值小
    、大夜班者即可領取系爭夜點費，可見此項給付就上訴人而
    言，係明確認知在被上訴人提供小、大夜班之勞務時，即有
    給付義務，而被上訴人亦認知其若輪值小、大夜班，即可領
    取此項給付。則雙方就此應已有共識及合意，並已具備在固
    定輪班工作型態下「勞務對價」及「經常性給與」之性質，
    自屬工資之一環。自不能僅因上訴人在函文稱為「餐費」、
    「點心費」、「餐點費」等名義有別，即否認其為工資之本
    質。另上訴人因「輪班人員」及「非輪班人員」之辛勞度不
    同，而支給不同標準之夜點費，是員工實際領取之金額仍有
    因工作內容不同而有些許差異，已如前述，至於夜點費之給
    付標準及由上訴人視前述情況調整，已因歷年運作而形成雙
    方合意之內容，尚難以此否定系爭夜點費屬工資之性質。此
    外，上訴人復未提出任何證據證明其將系爭夜點費由實物改
    為金錢給付時，兩造即有合意將系爭夜點費排除在工資之外
    ，則上訴人前開抗辯，尚不足採。
　4.上訴人又辯稱：修正前勞基法施行細則第10條第9款將夜點
    費明文排除於工資之外，及94年間刪除上開條文改由具體個
    案認定，系爭夜點費本即屬於餐費之性質而為福利措施，無
    論修正前後，均非屬工資之範疇云云。惟94年6月14日修正
    前勞基法施行細則第10條第9款雖將「差旅費、差旅津貼、
    交際費、夜點費及誤餐費等」排除於「經常性給與」之外，
    然該款所指夜點費，應限於雇主體恤夜間輪班工作之勞工，
    不固定給與購買點心之費用。系爭夜點費屬固定輪班工作型
    態下經常性給與之勞務對價，業如前述，性質與不確定性之
    差旅費、差旅津貼及交際費等所支出不同，尚不得以發給名
    目有夜點費，即認有上開規定之適用。況勞基法施行細則於
    94年6月14日修正時，已將有關夜點費及誤餐費非屬經常性
    給與之規定刪除，其修正理由為：「鑒於事業單位迭有將『
    輪班津貼』或『夜勤津貼』等具有工資性質之給付，以『夜點費
    』或『誤餐費』名義發放，以減輕雇主日後平均工資之給付責
    任，實有欠妥，爰修正刪除勞基法施行細則第10條第9款之『
    夜點費』或『誤餐費』規定，嗣後有關夜點費及誤餐費是否為
    工資，應依該法第2條第3款規定及上開原則，個案認定」等
    語。職是，以夜點費名目所為給付是否具有工資性質，仍應
    依勞基法第2條第3款規定及上開工資性質之判斷標準，於實
    際個案認定，而非僅以名目為斷。
　5.上訴人另抗辯：其為國營事業，採單一薪給制度，且夜點費
    非退撫辦法、作業手冊暨所附給與項目表及行政院核定得列
    入平均工資之項目云云，並提出作業手冊暨給與項目表為據
    （見原審卷第109至116頁）。惟按國管法第14條僅規定：「
    國營事業應撙節開支，其人員待遇及福利，應由行政院規定
    標準，不得為標準以外之開支」，僅在宣示國營事業應依行
    政院所定相關規定作為給付員工工作報酬之準據，並未明示
    將夜點費明示於工資外。且經濟部所屬事業人員關於退休金
    計算之平均工資認定，依國管法第33條授權經濟部訂定之退
    撫辦法第3條規定亦係依勞基法有關規定辦理。單一薪給制
    僅在於確保勞工可獲得工資之計算基準，並不排除其他依法
    令可獲得之工資。上訴人尚不得以國營事業採用人費率、單
    一薪給制攸關人事營運成本薪給內涵，作為具工資性質之夜
    點費排除於平均工資外之正當事由。又作業手冊於「貳、工
    資與平均工資」固記載「二平均（薪）工資(一)計算平均工
    資之經常性給與：目前各機構人員之（薪）工資，除單一薪
    給、延長工作時間工資（超時工作報酬、加班費均屬之，以
    下同）及經本部核定准併入平均工資計算之經常性給與者（
    如附件貳之一）外，其餘項目不予列入平均工資計算，…」
    ，且該手冊附件貳之一給與項目表未列入「夜點費」（見原
    審卷第116頁）。然觀諸該手冊「壹、前言」之「三、研訂
    本辦法作業手冊」記載：「…為使部屬各機構今後在退撫作
    業時作法一致，避免對法條文義產生歧誤，並能符合部屬事
    業人員（包括派、雇用人員）一體適用之考量原則…依據本
    辦法，研訂系爭手冊以為實務作業之準繩。」等語（見原審
    卷第154頁），可知作業手冊僅係經濟部依退撫辦法研訂之
    實務作業手冊，對派、僱用人員並無拘束力，更不得因此推
    認所屬人員已同意捨棄將夜點費列入平均工資之範圍。且依
    勞基法規定，被上訴人所領取之系爭夜點費屬工資範疇，作
    業手冊未將之列入平均工資，核與該手冊所據以研訂之退撫
    辦法規定牴觸。再系爭夜點費是否屬於工資之一部分，屬法
    院應依職權個案判斷之事項，行政機關所為函釋僅可供參考
    ，並無拘束法院效力，他案判決之認定，於本案亦無拘束力
    ，上訴人所援引之其他相關判決或函釋，均難採為上訴人有
    利之認定。
  6.上訴人又辯稱：其於77年間，考量輪班人員長期於初、深夜
    輪班之辛勞，將輪班人員之初、深夜點心費逐漸提高，調整
    至目前250元（即初夜點心費75元與輪班人員加發初夜點心
    費175元）及400元（即深夜點心費150元與輪班人員加發深
    夜點心費250元），非輪班人員則未受有夜點費之加發，即
    初、深夜點心費75元及150元，輪班人員及非輪班人員支給
    標準仍均相同，其屬餐費性質應更明確，不應計入工資之一
    部；若認定系爭夜點費應計入平均工資之一部，亦應僅輪班
    人員加發夜點費部分（即加發之初夜點心費175元、加發之
    深夜點心費250元）計入平均工資，屬於餐費性質之初夜點
    心費75元與深夜點心費150元部分不應計入云云，並提出夜
    點費歷次調整情形表為據（見本院卷第67頁）。惟系爭夜點
    費依其性質，確已具備「勞務對價」與「經常性給與」兩要
    件，而屬工資性質，得計入平均工資之範圍以計算被上訴人
    退休金，業經本院認定於前，同理，本於相同之事證，上訴
    人所謂之初夜點心費75元與深夜點心費150元，同樣已具備
    「勞動對價」與「經常性給與」二要件，仍應認定屬工資之
    範圍，不因上訴人給付名稱不同即割裂其為工資之本質。是
    上訴人執此辯稱被上訴人請求補發退休金之金額，應排除初
    夜點心費75元與深夜點心費150元部分云云，亦無可採。
　7.上訴人復抗辯：依勞基法第84條之2規定，被上訴人在勞基
    法施行前任職年資有關退休金平均工資之計算，不包括夜點
    費，故勞基法施行前之年資不應用以計算夜點費云云。惟關
    於被上訴人退休金之給與標準，在勞基法73年7月30日制定
    公布前，應依修正前退撫辦法第6條規定，依當時有效之退
    休規則第9條第1款規定辦理，業如前述。而依退撫辦法第6
    條規定：「各機構人員退休金按其在勞動基準法施行前後之
    工作年資，分別依臺灣省工廠工人系爭退休規則及勞動基準
    法之規定計算」，該規定亦與勞基法第84條之2規定相同。
    至於退休金基數計算方式所稱工資，依退休規則第10條第2
    項規定：「前項所稱工資，依工廠法施行細則第4條之規定
    」，而工廠法施行細則第4條規定：「本法所稱工資係指工
    人因工作而獲得之報酬。不論以工資、薪金、津貼、獎金或
    其他任何名義按計時、計日、計月、計件給與者均屬之」，
    對照勞基法第2條第3款所規定：「工資：謂勞工因工作而獲
    得之報酬；包括工資、薪金及按計時、計日、計月、計件以
    現金或實物等方式給付之獎金、津貼及其他任何名義之經常
    性給與均屬之」，足見退休規則及勞基法所稱之工資，其內
    涵相同，故依據勞基法第84條之2規定，在勞基法施行前後
    之年資，不論係適用退休規則或勞基法，其認定標準均相同
    ，僅需符合「勞務對價」與「經常性給與」，即屬工資，而
    系爭夜點費係屬工資範圍，業如前述，即應計入被上訴人退
    休金計算，故上訴人此節所辯，亦無可採。
  8.綜上，被上訴人既係因輪值大、小夜班始得領取系爭夜點費
    ，而輪值大、小夜班又已屬固定之工作制度，此種因環境、
    時間等特殊工作條件而對勞工所增加提出之現金給付，本質
    上應係該值班時段之勞務對價，即系爭夜點費已成為兩造間
    因特定工作條件而為固定常態工作中可取得之給與，為勞工
    因經常性提供勞務所得之報酬，具有「勞務對價性」及「經
    常性給與」之性質，自屬勞基法第2條第3款所謂之工資，而
    應納入平均工資計算退休金。
(三)被上訴人請求上訴人給付各如附表「應補發退休金」欄所示
    之退休金及法定遲延利息，有無理由？
  1.查被上訴人於上訴人任職期間均跨越勞基法施行前後，應分
    別依修正前退撫辦法第6條、退休規則第9條第1款與勞基法
    第55條規定計算，其退休金基數如附表所示，為兩造所不爭
    （見本院卷第87、88頁）。又系爭夜點費屬勞基法第2條第3
    款工資性質，已如前述，則上訴人於被上訴人退休時發給之
    退休金，自應將之列入其等之平均工資計算。上訴人既不爭
    執其給付予被上訴人之退休金，均未將其等在職期間每月所
    領取之夜點費列入平均工資計算（見本院卷第88頁）。茲將
    被上訴人前開退休前3個月平均夜點費與6個月平均夜點費計
    入平均工資計算退休金，則被上訴人各可請求上訴人補發如
    附表「應補發退休金」欄所示之退休金〔計算式：（退休前3
    月平均夜點費×勞基法施行前退休金基數）＋（退休前6月平
    均夜點費×勞基法施行後退休金基數）＝上訴人應補退休金差
    額〕，復為上訴人所不爭執（見本院卷第89頁）。是盧振隆
    依修正前退撫辦法第3條、第6條規定，陳栯弘等5人依退休
    規則第9條第1款、勞基法第84條之2、第55條第1項規定，請
    求上訴人給付如附表「應補發退休金」欄所示之退休金，即
    屬有據。
  2.又按勞工退休金之給付，雇主應於勞工退休之日起30日內給
    付之。給付有確定期限者，債務人自期限屆滿時起，負遲延
    責任。遲延之債務，以支付金錢為標的者，債權人得請求依
    法定利率計算之遲延利息。應付利息之債務，其利率未經約
    定，亦無法律可據者，週年利率為5%。104年10月23日修正
    前勞基法施行細則第29條、勞基法第55條第3項前段及民法
    第229條第1項、第233條第1項、第203條分別定有明文。查
    上訴人未將被上訴人退休前3個月平均夜點費與6個月平均夜
    點費計入平均工資計算退休金，並於附表「退休日期」欄所
    示之日起30日內給付之，則被上訴人依上開規定請求上訴人
    給付自附表「利息起算日」欄所示之日起之法定遲延利息，
    亦屬有據，應予准許。
六、綜上所述，被上訴人依勞基法第55條第1項、第3項、修正前
    退撫辦法第3條、第6條、退休規則第9條第1款規定，請求上
    訴人給付如附表「應補發退休金」欄所示之金額，並加計附
    表「利息起算日」之日起算之法定遲延利息，為有理由，應
    予准許。原審所為上訴人敗訴之判決，並無不合。上訴論旨
    指摘原判決不當，求予廢棄改判，為無理由，應駁回其上訴
    。
七、本件事證已臻明確，兩造其餘之攻擊或防禦方法及所用之證
    據，經本院斟酌後，認為均不足以影響本判決之結果，爰不
    逐一論列，附此敘明。
八、據上論結，本件上訴為無理由，依民事訴訟法第449條第1項
    、第78條，判決如主文。
中　　華　　民　　國　　110 　年　　3 　　月　　9 　　日
                  勞動法庭
                      審判長法  官  方彬彬
                            法  官  陳杰正
                            法  官  沈佳宜

附表
編號 員工姓名  受僱日期   退休日期 退休金基數（個）  平均夜點費（新臺幣，下同）  應補發退休金 利息起算日 1 盧振隆 64年7月1日 107年8月1日 勞基法施行前 18.1667 退休前3個月 4466.6666元 202,789元 107年9月1日     勞基法施行後 26.8333 退休前6個月 4533.3333元   2 陳栯弘 64年7月1日 108年7月30日 勞基法施行前 18.1667 退休前3個月 5200.0000元 226,845元 108年8月30日     勞基法施行後 26.8333 退休前6個月 4933.3333元   3 劉鳳之 65年7月1日 108年7月31日 勞基法施行前 16.1667 退休前3個月 4983.3333元 223,770元 108年8月31日     勞基法施行後 28.8333 退休前6個月 4966.6666元   4 蔡朝棟 66年5月16日 108年1月1日 勞基法施行前 14.5000 退休前3個月 5033.3333元 215,825元 108年2月1日     勞基法施行後 30.5000 退休前6個月 4683.3333元   5 李信宗 67年10月2日 108年7月30日 勞基法施行前 11.6667 退休前3個月 4900.0000元 216,612元 108年8月30日     勞基法施行後 33.3333 退休前6個月 4783.3333元   6 陳景祥 68年5月24日 108年7月30日 勞基法施行前 10.5000 退休前3個月 5200.0000元 224,800元 108年8月30日     勞基法施行後 34.5000 退休前6個月 4933.3333元   

正本係照原本作成。
不得上訴。
中　　華　　民　　國　　110 　年　　3 　　月　　9 　　日

　　　　　　　　　　　　　　書記官  蕭麗珍